臺灣基隆地方法院基隆簡易庭民事判決
110年度基簡字第288號
原      告  台新國際商業銀行股份有限公司

法定代理人  尚瑞強  


訴訟代理人  向勃睿  
            陳意婷  
被      告  呂坤忠  

            呂麗雲  
            呂志賢  


兼被告呂麗雲、呂志賢共同
訴訟代理人  呂許寶  
兼被告呂麗雲、呂志賢共同
訴訟代理人  呂建成  
被      告  呂許輝  

上列當事人間撤銷遺產分割登記等事件，本院於民國110年10月2
5日言詞辯論終結，判決如下：
    主  文
原告之訴駁回。
訴訟費用由原告負擔。
    事實及理由
壹、程序方面
一、按訴狀送達後，原告不得將原訴變更或追加他訴，但請求之
    基礎事實同一者、因情事變更而以他項聲明代最初之聲明者
    。該訴訟標的對於數人必須合一確定時，追加其原非當事人
    之人為當事人者、不甚礙被告之防禦及訴訟之終結者，不在
    此限，民事訴訟法第255條第1項第2、4、5、7款定有明文。
    又所謂因情事變更，而以他項聲明代最初之聲明，係為訴訟
    上之便宜而設之規定，祇須情事確屬變更，即有其適用；故
    其情事之變更，係發生於起訴前或起訴後，在非所問（最高
    法院43年台抗字第23號裁定意旨參照）。經查，本件原告起
    訴時，係以呂坤忠、呂**、呂**、呂**、呂**為被告，並聲
    明：㈠被告呂坤忠、呂**就附表編號1所示不動產（下稱系爭
    建物）所為之分割協議及被告呂坤忠、呂**於民國107年8月
    31日所為之分割繼承登記行為應予撤銷。㈡被告呂**應將系
    爭建物，登記日期107年8月31日之分割繼承登記予以塗銷。
    ㈢訴訟費用由被告等負擔。嗣原告於110年5月21日、110年8
    月27日（本院收文日期）以民事聲請補正狀，補正起訴狀所
    列被告呂**等之姓名各為呂建成、呂許寶、呂麗雲、呂志賢
    ，並追加被告呂許輝，且因發現被告呂建成、呂許寶、呂麗
    雲、呂志賢已出售附表所示之不動產（合稱系爭不動產）予
    訴外人高○瑋並辦畢所有權移轉登記，爰變更聲明為：㈠被告
    就系爭不動產所為之遺產分割協議及被告呂建成、呂許寶、
    呂麗雲、呂志賢（下稱被告呂建成等4人）就系爭不動產於1
    07年8月31日所為之分割繼承登記行為應予撤銷。㈡被告呂建
    成等4人應將系爭不動產賣得之價金，返還被告公同共有。㈢
    訴訟費用由被告負擔。經核原告請求撤銷系爭遺產之分割協
    議，對共同協議之被繼承人呂榮華之全體繼承人必須合一確
    定，原告追加原非當事人之繼承人呂許輝為被告，合於民事
    訴訟法第255條第1項第5款之規定；且原告上開訴之變更、
    追加，係基於同一「被告就被繼承人呂榮華之遺產所為之分
    割協議，侵害原告對被告呂坤忠之債權」之請求基礎事實，
    及因情事變更而以他項聲明代最初之聲明，復得援用原訴之
    證據資料而不甚礙被告之防禦及訴訟之終結，揆諸前揭說明
    ，應予准許，合先敘明。
二、被告呂坤忠、呂許輝經合法通知，均無正當理由未於言詞辯
    論期日到場，經核無民事訴訟法第386條各款所列情形，爰
    依原告聲請，由其一造辯論而為判決。
貳、實體方面
一、原告起訴主張：
　　被告呂坤忠前向原告申辦現金卡使用，至110年3月24日止尚
    積欠原告新臺幣(下同)208,297元及利息未為清償，原告調
    查呂坤忠之相關財產狀況時，發現被告呂坤忠繼承訴外人即
    被繼承人呂榮華所遺之系爭不動產後，為恐原告追償，與其
    餘被告成立分割協議，僅由被告呂建成等4人分割取得系爭
    不動產之所有權。被告呂坤忠既未向法院辦理拋棄繼承，將
    繼承取得之公同共有財產上之權利無償由被告呂建成等4人
    辦理分割繼承登記之行為，使其陷於無資力而顯有害於原告
    之債權。爰依民法第244條第1項之規定求命撤銷被告間就系
    爭不動產所為之分割協議及被告呂建成等4人所為之分割繼
    承登記行為，若鈞院認被告間遺產分割協議是有償行為，原
    告亦得依民法第244條第2項之規定請求撤銷。原告並依同條
    第4項之規定請求被告呂建成等4人將賣得之價金返回被告公
    同共有，而提起本件訴訟等語，並聲明：㈠被告就系爭不動
    產所為之遺產分割協議及被告呂建成等4人就系爭不動產於1
    07年8月31日所為之分割繼承登記行為應予撤銷。㈡被告等4
    人應將系爭不動產賣得之價金，返還被告公同共有。㈢訴訟
    費用由被告等負擔。
二、被告之抗辯略以：
  ㈠被告呂建成等4人部分：
　　綜合被告呂建成等4人於本院提出之抗辯，略以：系爭不動
    產是由父母呂榮華、呂郭阿佰一起出資購買平房，後來與隔
    壁合建而來，因為被告呂坤忠沒有工作、收入，呂榮華都是
    由我們照顧，所以呂榮華大約於105年間召集我們4人與被告
    呂坤忠、呂許輝，表示由於我們對家裡有貢獻，所以不動產
    由我們來繼承。且因長期以來的家用及呂榮華住院之費用都
    是由我們4人負擔，被告呂許輝對家裡沒有貢獻，因此系爭
    不動產如此分割。我們在辦理繼承時不知道被告呂坤忠有卡
    債的問題，因為當時已超過拋棄繼承之法定期間，代書說要
    用遺產分割的方式處理，辦畢分割繼承登記以後，被告呂坤
    忠主張系爭不動產他也有份，所以協議由被告呂許寶各用75
    萬元向被告呂坤忠、呂許輝購買他們的部分，被告呂許寶並
    於108年11月27日分別轉帳75萬元至被告呂坤忠、呂許輝所
    指定之被告呂麗雲帳戶內等語，資為抗辯。並聲明：不同意
    原告之請求。
  ㈡被告呂坤忠、呂許輝經合法通知，均未於言詞辯論期日到場
    ，亦未提出書狀為任何聲明或陳述。
三、本院之判斷：
  ㈠原告主張被告呂坤忠積欠原告208,297元及利息未清償之事實
    ，業據原告提出本院107年度司促字第8085號支付命令暨確
    定證明書等件影本為證（見本院卷第17至19頁）。而被繼承
    人呂榮華於107年4月間死亡，留有系爭遺產，被告均未拋棄
    繼承，而就系爭不動產為分割協議，協議由被告呂建成等4
    人平均取得系爭不動產，並以107年8月1日之遺產分割協議
    書辦畢分割繼承登記（登記日期107年8月31日），嗣於109
    年11月16日以買賣為原因移轉登記予訴外人高○瑋等情，有
    原告提出系爭建物之第二類謄本、家事事件公告列印資料等
    件影本可稽（見本院卷第21至23頁），並有本院依職權調取
    系爭不動產辦理所有權移轉登記予被告呂建成等4人之申辦
    資料可稽（見卷附基隆市地政事務所110年4月12日基地所登
    字第1100003774號函及檢附之登記申辦資料影本），且為原
    告及被告呂建成等4人所不爭執，被告呂坤忠、呂許輝經合
    法通知，無正當理由未到場，亦未提出書狀爭執，綜上事證
    ，堪信原告主張之此部分事實為真實。
  ㈡按債務人所為之無償行為，有害及債權者，債權人得聲請法
    院撤銷之。債務人所為之有償行為，於行為時明知有損害於
    債權人之權利者，以受益人於受益時亦知其情事者為限，債
    權人得聲請法院撤銷之。債權人依第1項或第2項之規定聲請
    法院撤銷時，得並聲請命受益人或轉得人回復原狀。但轉得
    人於轉得時不知有撤銷原因者，不在此限。民法第244條第1
    項、第2項、第4項定有明文。惟按債權人得依民法第244條
    規定行使撤銷權者，以債務人所為非以其人格上之法益為基
    礎之財產上之行為為限，若單純係財產利益之拒絕，如贈與
    要約之拒絕，第三人承擔債務之拒絕，繼承或遺贈之拋棄，
    自不許債權人撤銷之。最高法院69年台上字第1271號判決意
    旨參照。又債權人得依民法第244條規定行使撤銷訴權者，
    以債務人所為非以其人格上之法益為基礎之財產上之行為為
    限，繼承權係以人格上之法益為基礎，且拋棄之效果，不特
    不承受被繼承人之財產上權利，亦不承受被繼承人財產上之
    義務，故繼承權之拋棄，縱有害及債權，仍不許債權人撤銷
    之，最高法院73年度第2次民事庭會議決議㈠參照。經查，本
    件被告就呂榮華遺產中之系爭土地所為之分割協議，係繼承
    人本於繼承人之身分，就遺產如何分配所為之協議，衡諸社
    會常情，繼承人分配被繼承人遺產時，往往會考量被繼承人
    生前意願、繼承人對被繼承人之貢獻（有無照顧或扶養之事
    實）及親疏遠近、家族成員間感情之親疏遠近、如何承擔祭
    祀等諸多因素，與一般共有物分割之單純財產上行為之情形
    不同。是遺產分割協議，應屬繼承人以其等人格上法益為基
    礎之財產上行為。且繼承人間基於繼承人之身分關係，就遺
    產互為協議後分配，為多數繼承人之共同行為，非單一繼承
    人之無償贈與行為。又遺產分割協議之行為，就未取得遺產
    之繼承人而言，屬「財產利益之拒絕」而非減少其原有之財
    產，當不能成為撤銷權行使之標的。原告以之為行使撤銷權
    之標的，已非可採。次查，被告呂建成等4人以：呂榮華生
    前都是由其4人照顧，呂榮華召集被告，表示由於其4人對家
    裡有貢獻，所以不動產由其4人繼承等情，是被告就系爭不
    動產所為之分割協議，顯係尊重被繼承人生前意願及考量繼
    承人之親疏遠近、貢獻程度而為之協議，況被告呂許寶主張
    ：因被告呂坤忠於分割協議後，又對於系爭不動產有所主張
    ，其乃與被告呂坤忠於108年11月26日協議，由其給付呂坤
    忠75萬元（匯至所約定由被告呂麗雲指定之帳戶），而將呂
    坤忠那份（六分之一）買下等情，有被告呂許寶提出之不動
    產買賣契約書及基隆第一信用合作社存摺節本影本在卷可憑
    ，綜上各情，被告間所為之遺產分割協議，實難與無償行為
    等同視之。原告雖又主張：呂榮華於105年召回被告協商，
    已經知悉被告呂坤忠有欠款未償，是系爭遺產分割協議倘屬
    有償行為，原告得依民法第244條第2項規定撤銷云云，惟僅
    憑呂榮華於105年間召回被告表示系爭不動產將來應由被告
    呂建成等4人繼承之事實，無從推論被告呂建成等4人知悉被
    告呂坤忠有積欠原告款項，或明知遺產分割行為損及原告之
    債權。此外，原告並未提出確切證據證明被告呂建成等4人
    於受益時明知有損害於原告之權利，則原告依民法第244條
    第2項規定請求撤銷，亦屬無據。而原告依民法第244條第1
    項、第2項請求撤銷遺產分割協議，既無理由，則原告自亦
    無從依據同條第4項規定而為請求。
四、綜上所述，原告依民法第244條第1項、第2項、第4項規定，
    請求撤銷被告間就系爭遺產所為之遺產分割協議、分割繼承
    登記行為，及請求被告呂建成等4人返還賣得之價金予被告
    公同共有，均無理由，應予駁回。
五、本件事證已經明確，兩造其餘攻擊防禦方法及所提出之證據
    ，經本院審酌後，核與判決之結果不生影響，爰不一一論述
    ，併此敘明。
六、據上論結，本件原告之訴為無理由，依民事訴訟法第78條，
    判決如主文。
中    華    民    國   110    年    11    月    10    日
                  基隆簡易庭　法  官  高偉文
以上正本係照原本作成。
對於本件判決如有不服，應於收受送達後20日內向本院提出上訴
書狀，上訴於本院合議庭，並按他造當事人之人數附具繕本。如
委任律師提起上訴者，應一併繳納上訴審裁判費。
中　　華　　民　　國　　110 　年　　11　　月　　10　　日
                              書記官  蕭靖蓉　
附表    編號 標示 權利範圍  1 基隆市○○區○○段0000號建物 1/1  2 基隆市○○區○○段000號土地 1/5  3 基隆市○○區○○段000號土地 1/5